【裁判字號】    89,訴,1848
【裁判日期】    891222
【裁判案由】    清償借款
【裁判全文】
臺灣臺北地方法院民事判決  八十九年度訴字第一八四八號
    原      告  乙○○
    被      告  丙○○
    訴訟代理人  甲○○
右當事人間請求清償借款事件，本院判決如左：
    主    文
被告應給付原告新台幣伍拾伍萬元及自民國八十六年四月二十六日起至清償日止按週
年利率百分之五計算之利息。
訴訟費用由被告負擔。
    事    實
甲、原告方面：
一、聲明：
    如主文第一項所示。
二、陳述：
    被告於民國八十六年一月二十五日向原告借款新台幣（下同）五十五萬元，約定
    清償期限為八十六年四月二十五日，利息按週年利率百分之五計算，被告屆期未
    依約清償，為此，爰依兩造間之消費借貸法律關係請求被告給付五十五萬元及自
    八十六年四月二十六日起至清償日止之法定遲延利息。
三、證據：提出下列證據為證。
    原證一：五十五萬元之借據乙紙；
    原證二：四十五萬元借據乙紙。
乙、被告方面：
一、聲明：
    原告之訴駁回。
二、陳述：
（一）緣被告於八十六年間經由報紙刊登二胎房貸抵押借款廣告向原告借款，並將其
      所有如附表所示之不動產設定抵押權予原告。兩造於八十六年一月五日送件辦
      理抵押權設定登記，同時要求被告簽立八十六年一月二十五日借據五十五萬元
      一張及同日期面額五十五萬元之本票一張，但扣除中間利息後，原告僅交付現
      金四十一萬元。八十六年一月二十七日原告復要求被告簽立借據四十五萬元一
      張及同日期面額四十五萬元之本票一張，但扣除中間利息後，被告亦僅交付四
      十一萬元，此觀土地暨建物登記謄本上的登記日期與借據、本票日期均相同即
      可知悉，而一般辦理抵押權設定金額均為實際債權額加計百分之二十，故被告
      設定予原告之最高限額抵押權之最高額度為一百二十萬元。
（二）被告於借款後按月還款給相對人，共計三十三萬元。詎原告將上開二紙本票交
      付予其子即訴外人林聖生，向鈞院聲請本票裁定。原告復以鈞院八十七年度拍
      字第一四二五號裁定參與分配，嗣又以系爭借據為憑請求被告清償借款，原告
      之訴自無理由，不應准許，應予駁回。
三、證據：提出下列證據為證。
    被證一：本院民事執行處八十八年六月七日北院義戊字第一０四七五號函乙件；
    被證二：本院民事執行處執行命令乙件；
    被證三：本院八十九年度票字第一一三一六號裁定乙件；
    被證四：本院八十七年度拍字第一四二五號裁定乙件；
    被證五：匯款單四紙；
    被證六：原告名片乙張；
    被證七：剪報資料乙份；
    被證八：土地暨建物登記謄本六紙；
    被證九：繳息收據十紙；
    被證十：系爭借據乙紙；
    被證十一：八十六年一月二十七日之借據乙紙；
    被證十二：台北市雙連郵局存提款明細乙件；
    被證十三：他項權利證明書乙件；
    被證十四：抵押權設定契約書乙份；
    被證十五：原告聲請執行狀乙份；
    被證十六：清償款項計算表乙份，並聲請本院函郵政儲金匯業局以查明被告之匯
    款資料。
丙、本院依職權調閱本院八十九年度票字第一一三一六號民事卷宗、八十七年度民執
    戊字第一０四七五號執行卷宗、八十九年度訴字第一三九五號民事卷宗。
    理    由
甲、程序方面：
    原告請求被告給付五十五萬元及如聲明第一項所示之利息，被告則以其為向原告
    借款，曾分別於八十八年年一月二十五日、同年一月二十七日分別簽立面額分別
    為五十五萬元及四十五萬元之本票，及金額為五十五萬元及四十五萬元之借據各
    乙紙，原告復將上開二紙本票交付其子即訴外人林聖生，向本院聲請本票裁定，
    而上開面額五十五萬元之本票與系爭原告請求之依據即金額五十五萬元借據，均
    表彰同一筆借款，原告不得再行請求為抗辯。惟查，縱然系爭五十五萬元借據與
    上開面額五十五萬元之本票所表彰者為同一筆借款，然本票裁定僅有執行力，並
    無既判力，且以執票人身分聲請為本票裁定者為訴外人林聖生，此由本院八十九
    年度票字第一一三一六號本票裁定之聲請人為訴外人林聖生即為可知，是兩者當
    事人並不相同。訴外人林聖生請求之依據為上開面額五十五萬元之本票，而本件
    原告請求之依據為系爭五十五萬元借據，訴訟標的亦不相同。故訴外人林聖生向
    被告所為之本票裁定，與系爭事件並非同一事件，自無一事不再理的問題。惟如
    系爭五十五萬元之借據與上開面額五十五萬元本票，所表彰者確為同一筆債權，
    應認被告簽發上開面額五十五萬元之本票予原告，係屬間接給付，依民法第三百
    二十條規定，除當事人另有意思表示外，如被告清償新債務，在清償之範圍內，
    舊債務即為消滅，即原告在被告清償之範圍內，自無理由再向被告為請求，併此
    敘明。
乙、得心證之理由：
一、原告起訴主張被告於八十六年一月二十五日向伊借款五十五萬元，約定清償期限
    為八十六年四月二十五日，利息按週年利率百分之五之法定利率計算，被告屆期
    未依約清償，為此，爰依兩造間之消費借貸法律關係請求被告給付五十五萬元及
    自八十六年四月二十六日起至清償日止之法定遲延利息。
二、被告則以伊為向原告借款，於八十七年一月二十五日提供其所有如附表所示之二
    筆不動產予原告設定最高限額一百二十萬元之最高限額抵押權，被告於八十七年
    一月二十五日應原告要求同時簽立系爭金額五十五萬元之借據及發票日為同日、
    面額五十五萬元之本票乙紙予被告，但原告扣除中間利息後，僅交付被告四十一
    萬元，嗣於八十七年一月二十七日，原告再簽立四十五萬元之借據乙紙，及發票
    日為同日面額為四十五萬元之本票，但被告亦僅交付現金四十一萬元。被告已陸
    續清償原告計三十三萬元，原告並聲明參與本院八十七年度民執戊字第一０四七
    五號之強制執行程序中之分配，且被告所簽發之本票之裁定原告已交由其子訴外
    人林聖生聲請本院為本票裁定，應認被告業已清償完畢等語資為抗辯。
三、原告主張被告於八十六年一月二十五日向其借款五十五萬元，並提出借據一紙為
    證，被告雖抗辯原告於八十六年一月二十五日僅交付伊四十一萬元，其餘部分則
    為預扣利息云云。惟按金錢消費借貸，固屬要物契約，應由貸與人就交付金錢之
    事實負舉證之責任，但若貸與人提出之借用證內，經載明所借款項，當日親收足
    訖無訛者，要應解為貸與人就要物性之具備，已盡舉證責任，最高法院六十九年
    台上字第三五四六號判例可資參照。經查，原告所提出之系爭金額五十五萬元之
    借據上業已記載「茲收到新台幣伍拾伍萬元整，上項借款業經全部收訖無誤，特
    立此據以為證明。」被告對於該借據為其所親自簽名蓋章亦不為爭執，應認系爭
    借據為真正。則由上開借據記載之文義可知，被告業已收訖借貸金額五十五萬元
    。原告就其所稱於八十六年一月二十五交付被告借款五十五萬元之事實已盡舉證
    責任，已如前述，被告就其抗辯原告僅交付四十一萬元之事實，復未提出反證，
    應認原告於八十六年一月二十五日借貸予被告之金額為五十五萬元。另外，關於
    原告於八十六年一月二十七日借貸予被告之四十五萬元，被告亦為相同抗辯稱原
    告僅交付四十一萬元，然被告於八十六年一月二十七日出具之借據，亦與系爭借
    據為相同記載，基於上開相同理由，應認原告於八十六年一月二十七日亦交付被
    告借款四十五萬元予被告。
四、按對於一人負擔數宗債務，而其給付之種類相同者，如清償人所提出之給付，不
    足清償全部債額時，由清償人於清償時，指定其應抵充之債務。清償人不為前條
    之指定者，依左列之規定，定其應抵充之債務：（一）債務已屆清償期者，儘先
    抵充；（二）債務均已屆清償期或均未屆清償期者，以債務之擔保最少者，儘先
    抵充，擔保相等者，以債務人因清償而獲益最多者，儘先抵充。獲益相等者，以
    先到期之債務，儘先抵充；（三）獲益及清償期均相等者，各按比例，抵充其一
    部。本件被告對原告負有系爭五十五萬元借款本金及利息債務、與八十六年一月
    二十七日借款之四十五萬元本金及利息債務，給付之種類均為金錢。被告於八十
    六年四月二十六日、八十六年五月二十七日、八十六年六月二十七日、八十六年
    七月二十六日及八十六年九月三日，分別匯款二萬二千元，八十七年一月十六日
    匯款六萬元予原告，業據被告提出郵政國內匯款單四紙為證，並有郵政儲金匯業
    局八十九年十一月十五日儲00000000-00九號函所附之匯款單、原告
    所有存簿號碼000000-0帳號自八十二年十月十九日起至八十九年八月二
    十五日止之存提款交易詳情表附卷可稽。原告對於其曾收受被告所匯之上開金額
    為自認，但抗辯渠等款項係為清償被告積欠原告之另筆債務云云。惟被告對於伊
    尚積欠原告另筆款項（即除系爭五十五萬元債務及八十六年一月二十七日之四十
    五萬元債務以外之債務）則為否認，則原告對於其除曾借貸上開一百萬元予被告
    外，另尚有借貸款項予被告乙節，負舉證責任。被告就其所稱他筆借款，僅提出
    上開二紙本票。然原告現已非上開二張本票之執票人，自不得依上開二紙本票請
    求被告給付票款，蓋票據為提示證券（）；況依票據法第十三條之反面解釋，票
    據債務人亦得以其與執票人間之事由對抗執票人，最高法院二十七年滬上字第九
    七號判例、四十六年台上字第一八三五號判例可資參照。原告既稱其因借貸金錢
    予被告，被告因此簽發上開二紙本票予伊，則原告自應就借貸物交付之事實負舉
    證責任。然僅由上開二張本票，尚未能證明原告確曾另外交付被告其他款項，則
    原告所稱上開匯款係為清償其他債務，自不足採，應認上開款項即為清償系爭五
    十五萬元及八十六年一月二十七日借貸之四十五萬元。
五、至於被告所稱其已清償原告三十餘萬元乙節，原告就此則為否認，被告就其還款
    金額除上開匯款部分外，就超過部分，並未舉證以實其說。被告又抗辯原告已就
    設定之抵押物取償。惟查，原告雖執本院八十七年度拍字第一四二五號裁定為執
    行名義，參與本院民事執行處八十七年度執戊字第一０四七五號強制執行事件之
    分配，但並未獲得分配款，此有被告提出之強制執行事件分配表在卷可稽，並經
    本院調閱本院民事執行處八十七年度執戊字第一０四七五號民事執行卷宗核閱無
    訛，原告既未因參與該民事執行事件而獲得分配，被告自不得以原告業已參與分
    配，即認其對原告之債務已經清償完畢。又訴外人林聖生雖就同一筆借款已取得
    本票裁定，然被告並未證明訴外人林聖生已據該本票獲得清償，被告此部分之抗
    辯，自無理由。再者，被告所為之上開清償，未能全部清償，兩造既未為抵充債
    務項目之約定，被告於清償時復未指定其抵充之債務，自應依民法第二百三十二
    條規定為抵充。又清償人所提出之給付，應先抵充費用、次充利息，次充原本。
    其依前二條之規定抵充債務者，亦同，民法第三百二十三條定有明文，兩造同一
    筆債務抵充債務種類之順序，既未約定，則關於被告清償抵充之順序，應依民法
    第三百二十三條規定。又三百二十三條規定之利息，包括約定利息及法定利息，
    即遲延利息亦包括在內。
六、上開二筆借款（即系爭五十五萬元借款及八十六年一月二十七日借貸之四十五萬
    元借款）清償期均為八十六年四月二十五日，清償期均已屆至，且清償期均相同
    。被告向原告借貸上開二筆借款，均將被告所有如附表所示之不動產設定抵押權
    予原告，此有被告提出之抵押權設定契約書、他項權利證明書、土地暨建物登記
    簿謄本為證，則上開二筆借款之擔保均為相同。原告雖稱系爭借款約定借款利息
    為週年利率百分之五，然被告既抗辯原告僅交付被告借款四十一萬元，借據上記
    載之五十五萬元乃預扣利息，被告既稱系爭借款本金加上利息為五十五萬元，應
    認被告否認除五十五萬元外，尚應給付原告約定之利息。觀之上開二筆借款之借
    據，並未有借款利息之約定，應認原告所稱兩造尚有借款期間內利息之約定，並
    未舉證以實其說，況原告關於本件，亦未請求被告給付借款期間內之遲延利息。
    則被告於借款期限內自毋庸支付原告利息。惟被告未於八十六年四月二十五日借
    款期間終止日清償原告全部債務，自屬給付遲延，依民法第二百二十九條第一項
    、第二百三十三條第一項本文規定、第二百零三條規定，被告就上開二筆債務均
    應自遲延給付之日即八十六年四月二十六日起按法定利率即週年利率百分之五給
    付遲延利息。被告清償之金額，依上開說明抵充計算如下：
（一）關於八十六年四月二十六日清償之二萬二千元部分：
      系爭五十五萬元借款，被告應於八十六年四月二十五日清償，被告至八十六年
      四月二十六日方為清償，則被告遲延一日應支付一日之遲延利息計七十五元（
      550000 ×5/100×1/365  =75.3，元以下四捨五入）。八十六年一月二十七日
      借款四十五萬元部分，八十六年四月二十六日遲延一日計算之利息計六十二元
      （450000×5/100×1/365 =61.6，元以下四捨五入）。被告八十六年四月二十
      六日清償之二萬二千元，抵充系爭五十五萬元於八十六年四月二十六日之遲延
      利息，尚可抵充本金二萬一千九百二十五元  (00000-00=21925)；被告於八十
      六年四月二十六日清償之二萬二千元，可抵充八十六年一月二十七日借貸之四
      十五萬元借款本金二萬一千九百三十八元  (00000-00=21938)，則被告於八十
      六年四月二十六日清償之二萬二千元，自應抵充八十六年一月二十七日借貸之
      四十五萬元對被告較為有利。
（二）關於八十六年五月二十七日清償之借款二萬二千元部分：
      系爭五十五萬元借款自八十六年四月二十七日起至八十六年五月二十七日止，
      系爭五十五萬元借款產生之遲延利息為二千三百三十六元[550000×5%×1/365
      ×31=2335.6，元以下四捨五入)，加上八十六年四月二十六日之遲延利息七十
      五元，合計為二千四百十一元(2336+75=2411)。被告清償之二萬二千元，除抵
      充遲延利息外，可抵充部分本金計一萬九千五百八十九元
      (00000-0000=19589)。八十六年一月二十七日借貸之四十五萬元借款自八十六
      年四月二十七日起至八十六年五月二十七日止產生之遲延利息計一千八百十八
      元[(000000-00000)×5%×1/365×31  =1817.79，元以下四捨五入），被告清
      償之二萬二千元經抵充利息後尚可抵充部分本金計二萬零一百八十二元
      (00000-0000=20182)，則八十六年五月二十七日清償之二萬二千元，應抵充八
      十六年一月二十七日借貸之四十五萬元對被告較為有利。
（三）關於八十六年六月二十七日清償之借款二萬二千元部分：
      系爭五十五萬元借款自八十六年五月二十八日起至八十六年六月二十七日一個
      月之遲延利息計二千二百九十二元  (550000×5%×1/12=2291.6，元以下四捨
      五入），加上八十六年四月二十六日起至八十六年五月二十七日之遲延利息二
      千四百十一元，合計四千七百零三元  (2292+2411=4703)，被告清償之二萬二
      千元經抵充利息後可抵本金計一萬七千二百六十五元 (00000-0000=17297) 。
      八十六年一月二十七日借貸之四十五萬元借款部分自八十六年五月二十八日起
      至八十六年六月二十七日止之利息計一千七百元[(000000-00000-00000) ×5%
      ×1/12=1699.5，元以下四捨五入)，被告於八十六年六月二十七日清償之二萬
      二千元經抵充遲延利息後，尚可抵充本金計二萬零三百元
      (00000-0000=20300)  ，則被告於八十六年六月二十七日清償之二萬二千元應
      抵充八十六年一月二十七日借貸之四十五萬元對被告較有利。
（四）關於八十六年七月二十六日清償之二萬二千元部分：
      系爭五十五萬元借款自八十六年六月二十八日起至八十六年七月二十六日止之
      遲延利息計二千一百八十五元[550000×5%×1/365×29  =2184.9]，加上之前
      之利息暨遲延利息計四千七百零三元，合計六千八百八十八元
      (2185+4703=6888)  ，被告於八十六年七月二十六日清償之二萬二千元於清償
      遲延利息後可抵充本金一萬一千一百十二元  (00000-0000=15112)。八十六年
      一月二十七日借貸之四十五萬元部分自八十六年六月二十八日起至八十六年七
      月二十六日止之遲延利息計一千五百四十元[(000000-00000-00000-00000) ×
      5%×1/365×29  =1539.70，元以下四捨五入]，被告八十六年七月二十六日清
      償之二萬二千元部分，經抵充遲延利息外，尚可抵充本金二萬零四百六十元
      (00000-0000=20460)則被告於八十六年七月二十六日清償之二萬二千元，應認
      抵充八十六年一月二十七日借貸之四十五萬元，對被告較為有利。
（五）關於八十六年九月三日清償之借款二萬二千元部分：
      系爭五十五萬元借款自八十六年七月二十七日起八十六年九月三日止之遲延利
      息計二千九百三十八元 (550000×0.05×1/365×39=2938.3，元以下四捨五入
      ]，連同八十六年四月二十六日起至八十六年七月二十六日止之利息計九千八
      百二十六元  (2938+6888=9826)，則被告於八十六年九月三日清償之二萬二千
      元經抵充八十六年四月二十六日起至八十六年九月三日止之遲延利息後，尚可
      抵充本金計一萬二千一百七十四元(00000-0000=12174)。八十六年一月二十七
      日借貸之四十五萬元自八十六年七月二十七日起至八十六年九月三日止之遲延
      利息計一千九百六十一元[(000000-00000-00000-0  0000-00000)×5%×1/365
      ×39 =1961.45，元以下四捨五入]，被告於八十六年九月三日清償之二萬二千
      元，經抵充遲延利息外，尚可抵充本金二萬零三十九元 (00000-0000=20039，
      元以下四捨五入) ，則被告於八十六年九月三日清償日之二萬二千元，應以抵
      充八十六年一月二十七日借貸之四十五萬元對被告較為有利。
（六）關於八十七年一月十六日清償之六萬元部分：
      系爭五十五萬元借款自八十六年九月四日起至八十七年一月十七日止之遲延利
      息計六千零四十一元[(550000×5%×1/12×4)       +(550000×5%×1/365×
      14) ]=10221.46，元以下四捨五入），被告，連同八十六年四月二十六日起至
      八十七年一月十五日之遲延利息計二萬零四十七元  (10221+9826=20047)，被
      告八十七年一月十六日清償之六萬元經抵充遲延利息後，尚可抵充本金三萬九
      千九百五十三元 (00000-00000=39953)。八十六年一月二十七日借貸之四十五
      萬元，自八十六年九月四日起至八十七年一月十六日止之利息則為六千四百五
      十一元[（000000-00000-00000-00000-00000-00000)   ×5%×1/12×4)   +(
      000000-00000-00000-00000-00000-00000)×5%×1/365×14  =6450.7828，元
      以下四捨五入），被告於八十七年一月十六日清償之六萬元經抵充八十六年九
      月四日起至八十六年一月十五日之遲延利息後，尚可抵充本金五萬三千五百四
      十九元  (00000-0000=53549)，則被告於八十七年一月十六日清償之六萬元應
      抵充八十六年一月二十七日之四十五萬元借款，對被告較為有利，則就系爭借
      款而言，被告尚未清償。
七、綜上所述，被告清償之上開款項，抵償八十六年一月二十七日之借款對被告較為
    有利，則就系爭五十五萬元之借款，被告並未清償，被告既向原告借款五十五萬
    元，並於八十六年四月二十五日屆滿，又兩造對於遲延利息並無約定，自應以法
    定利率即週年利率百分之五計算遲延利息。則原告請求被告給付五十五萬元及自
    八十六年四月二十六日起至清償日止按週年利率百分之五計算之利息，為有理由
    ，應予准許。
八、被告雖聲請本院函查郵政儲金匯業局調閱被告匯款資料，然該資料已附於本院八
    十九年度訴字第一三九五號民事卷宗內，已經本院調取該卷宗，並予影印附卷，
    是本院自無函調之必要。因本案事證已臻明確，兩造其餘主張陳述及所提之證據
    ，均毋庸再予審酌，併此敘明。
九、結論：原告之訴為有理由，依民事訴訟法第七十八條，判決如主文。
中      華      民      國    八十九    年    十二      月    二十二    日
                            民事第二庭法      官  黃書苑
右為正本係照原本作成
如對本判決上訴，須於判決送達後廿日內向本院提出上訴狀
中      華      民      國    八十九    年     十二     月    二十六    日
                                      法院書記官  蔡梅蓮


司法院資訊處製作；財團法人民間司法改革基金會備份。
